【裁判字號】    95,簡,188
【裁判日期】    950814
【裁判案由】    重測
【裁判全文】
高雄高等行政法院裁定
                                     95年度簡字第00188號
原      告  甲○○
法定代理人  乙○○○
被      告  嘉義縣政府
代  表  人  丙○○縣長
訴訟代理人  伍景福
上列當事人間因重測事件，原告不服內政部中華民國95年1月23
日台內訴字第0950008563號訴願決定，提起行政訴訟。本院裁定
如下︰
    主  文
原告之訴駁回。
訴訟費用由原告負擔。
    理  由
壹、原處分撤銷部分：
一、按「人民因中央或地方機關之違法行政處分，認為損害其權
    利或法律上之利益，經依訴願法提起訴願而不服其決定，或
    提起訴願逾三個月不為決定，或延長訴願決定期間逾二個月
    不為決定者，得向高等行政法院提起撤銷訴訟。」原告起訴
    不合程式或不備其他要件者，行政法院應以裁定駁回之，行
    政訴訟法第4條第1項、第107條第1項第10款分別定有明文。
    是依行政訴訟法第4條規定向高等行政法院提起撤銷訴訟，
    須經訴願前置程序始得為之，如其未經訴願程序，遽行提起
    撤銷訴訟，其起訴即屬不備要件，行政法院應以裁定駁回之
    。
二、本件原告所有坐落嘉義縣中埔鄉○○段657-27、656-34地號
    土地（下稱系爭土地），參加嘉義縣94年度中埔村地籍圖重
    測，於民國（下同）94年2月24日重測地籍調查時，經原告
    到場指界結果，與鄰地指界一致，惟因部分界址無法指界，
    乃另定期參照舊地籍圖及其他可靠資料協助指界，並經重測
    人員通知於94年6月30日辦理協助指界，原告未到場，重測
    人員乃依鄰地協助指界據以實施地籍測量。嗣經被告以94年
    9月15日府地價測字第0940113549號公告土地重測結果，上
    開社口段657-27地號土地重測前面積為0.0065公頃，重測後
    編為吳鳳廟段1518地號面積0.005956公頃；前揭社口段656-
    34地號土地重測前面積為0.0021公頃，重測後編為吳鳳廟段
    1517地號面積0.001822公頃，被告並以同文號地籍圖重測土
    地標示變更結果通知書通知原告。原告對重測結果不服，認
    重測後其土地面積總共減少2.5坪，提起訴願，除向被告依
    市價請求國家賠償外，並請求追還追溯歷年所溢繳之地價稅
    ，並加計公營行庫之定存利息，經遭決定駁回，遂提起本件
    行政訴訟，請求將訴願決定及原處分均撤銷，並依行政訴訟
    法第7條規定合併提起國家賠償新台幣（下同）15萬元等情
    ，有嘉義縣中埔鄉地籍圖重測地籍調查表、界址標示補正表
    、被告94年9月15日府地價測字第0940113549號公告及地籍
    圖重測土地標示變更結果通知書及內政部95年1月23日台財
    訴字第0950008563號訴願決定書及本院95年7月12日準備程
    序筆錄附卷可稽，自堪認定。
三、經查，原告對於上開不利之原行政處分，並未對之提起訴願
    ，而僅就重測後其土地面積總共減少2.5坪，提起訴願，請
    求被告依市價為國家賠償外，並請求追還追溯歷年所溢繳之
    地價稅，並加計公營行庫之定存利息乙節，已如前述。原告
    茲就原處分提起撤銷訴訟，顯未經訴願前置程序，揆諸首揭
    說明，即屬不備起訴要件，應駁回之。
貳、請求國家賠償15萬元部分：
一、按訴訟事件不屬行政法院之權限者，行政法院應以裁定駁回
    之。又「公法上之爭議，除法律別有規定外，得依本法提起
    行政訴訟。」行政訴訟法第107條第1項第1款、第2條分別定
    有明文。次按「賠償義務機關拒絕賠償，或自提出請求之日
    起逾三十日不開始協議，或自開始協議之日起逾六十日協議
    不成立時，請求權人得提起損害賠償之訴。但已依行政訴訟
    法規定，附帶請求損害賠償者，就同一原因事實，不得更行
    起訴。．．．。」、「損害賠償之訴，除依本法規定外，適
    用民事訴訟法之規定。」則分別為國家賠償法第11條第1、2
    項及第12條所明定。可知，公法上侵權行為所生之損害賠償
    請求權，於依國家賠償法特別規定提起救濟，應向普通法院
    提起民事訴訟，如欲於行政訴訟中請求，應按行政訴訟法第
    7條規定，合併其他行政訴訟始可提起，非得適用行政訴訟
    法第8條規定單獨提起一般公法上之給付訴訟，乃係因國家
    賠償法相對於行政訴訟法第8條係特別法與普通法關係，應
    優先適用之。而行政訴訟法第7條規定，依其文義，乃係提
    起行政訴訟，得於同一程序中，合併請求損害賠償或其他財
    產上給付，即合併請求財產上給付訴訟，且該合併請求之訴
    各為獨立之訴訟，此又係對於一般公法上給付訴訟中，關於
    損害賠償或其他財產上給付訴訟提起之特別規定，使損害賠
    償或其他財產上給付訴訟得於同一行政訴訟中合併請求之特
    別規定，相對於國家賠償法規定，又屬特別例外規定，故國
    家損害賠償請求權欲於行政訴訟中救濟請求，應按行政訴訟
    法第7條規定，合併其他行政訴訟始可提起；並其所以規定
    須於提起行政訴訟之同一程序中為之，蓋其請求之損害賠償
    或財產上之給付訴訟，與其所合併提起之行政訴訟間，有一
    定之前提關係或因果關係，使行政法院就合併之訴訟為裁判
    時，基於訴訟資料之共通，可以節省勞費，並避免二訴訟裁
    判之衝突。故就公法上侵權行為損害賠償之請求，若原告並
    非依行政訴訟法第7條規定與其他訴訟合併提起，而是依行
    政訴訟法第8條規定，向行政法院單獨提起損害賠償之訴，
    應認此訴訟，並非行政訴訟法第8條所規範之訴訟，且其性
    質乃一國家賠償之請求，依行政訴訟法第2條規定，應不屬
    行政法院權限之事件，行政法院應以裁定駁回之。
二、經查，本件原告對重測結果不服，認重測後其土地面積總共
    減少2.5坪，提起訴願，除向被告依市價請求國家賠償外，
    並請求追還追溯歷年所溢繳之地價稅，並加計公營行庫之定
    存利息，經遭決定駁回，遂提起本件行政訴訟，並本院95年
    7月12日準備程序時，撤回追還追溯歷年所溢繳之地價稅，
    並加計公營行庫之定存利息之聲明，此有該筆錄附卷可稽，
    則其訴之聲明僅為請求國家賠償15萬元，是其性質已非依行
    政訴訟法第7條規定，提起行政訴訟而於同一程序中，合併
    請求國家賠償之訴訟，而為獨立之國家賠償訴訟，然依上開
    所述，依國家賠償法規定請求行政機關負損害賠償之責，應
    向普通法院提起民事訴訟請求之，依行政訴訟法第2條規定
    ，其非屬行政法院權限之事件，故原告向本院提起本件國家
    賠償訴訟，本院即應以裁定駁回之。而訴願決定以被告之訴
    願實體上無理由而駁回之，其理由雖有不同，但其結論並無
    二致，就此部分，應予維持，附此說明。
參、本院之附帶說明：
    本件原告於本件行政訴訟中，縱然未為上開訴之撤回，其結
    果並無不同，茲說明如下：
（一）原告原起訴意旨略以：
（1）依土地法所為之登記，有絕對之效力，土地法第43條定有
     明文。該規定係揭示不動產物權之登記具有絕對之公信力
     及公示力。人民因信賴國家就土地之登記，亦應獲得保障
     ，方符合法治國依法行政及信賴保護原則。原告所有系爭
     土地經地籍圖重測後土地面積由0.0086公頃變為0.007778
     公頃，亦即由26.02坪變為23.52坪，減少2.5坪。減少率為
     9.04％，顯然影響原告之權益。
（2）經查詢得知鄰地地主李乾盛所有原社口段665-35、665-4、
     665-36地號土地（重測後為吳鳳廟段1520、1521、1522地
     號），重測前後增加面積約2.5坪，而受有公法上之不當得
     利，被告既係土地行政之主管機關亦為專業人員，然其處
     分使原告受有不利益，而使第三人受有不當利益，顯未善
     盡專業人員之責而有疏失。
（3）原告於93年4月22日因急性氣喘引發腦缺氧病變臥病在床，
     領有極重症殘障手冊，被告通知地籍調查時，法定代位人
     亦因在旁照顧無法到場，被告依鄰地協助地籍重測，顯因
     行政之疏失而損害原告之權利，除向被告依市價請求國家
     賠償外，並請求追還追溯歷年所溢繳之地價稅，並加計公
     營行庫之定存利息等語。
（二）按：
（1）「地籍圖重測結果、直轄市、縣 (市)主管機關應視實際情
     形，依據面積計算表編造下列清冊：一、重測結果清冊。
     ．．．。」、「地籍圖重測結果公告時，直轄市或縣（市
     ）主管機關應將前條所列清冊、地籍公告圖及地籍調查表
     ，以展覽方式公告三十日，並以書面通知土地所有權人。
     前項公告期滿，土地所有權人無異議者，直轄市或縣（市
     ）主管機關，應據以辦理土地標示變更登記，並將登記結
     果，以書面通知土地所有權人限期申請換（註）書狀。」
     、「土地所有權人如認為重測結果有錯誤，除未依土地法
     第四十六條之二之規定設立界標或到場指界外，得於公告
     期間內，以書面向直轄市或縣（市）主管機關提出異議，
     並申請複丈。複丈結果無誤者，依重測結果辦理土地標示
     變更登記；．．．。」、「重測地籍調查時，土地所有權
     人均到場而不能指界者，地籍調查及測量人員得參照舊地
     籍圖及其他靠資料，協助指界，並依下列方式辦理：．．
     ．（二）土地所有權人不同意協助指界之結果且未能自行
     指界者，應依土地法第四十六條之二第一項規定予以逕行
     施測。」分別為地籍測量實施規則第198條第1項第1款、第
     199條、第201條第1項前段及土地法第46條之1至第46條之3
     執行要點第4點第2款所明定。
（2）次按「地籍圖之重測，因其測量技術及使用儀器遠較日據
     時期精密優良，又數十年來，土地因人為或天然地形變遷
     ，界址與原地籍圖不符，加以複丈時誤差之配賦，乃使重
     測前後土地面積發生增減，成為必然事實。至於因面積增
     減可否以地價追補，本部自始即極為重視，於修正土地法
     及地籍測量實施規則時，經一再研究，始增訂土地法第四
     十六條之一之二及之三，以為執行之依據。按土地之四至
     界址以所有權人最明悉，為期施測結果確實無誤，並使鄰
     地所有權人免受損害，辦理重測時，由土地所有權人到場
     指界，並設立界標，地政機關依據所有權人指界範圍，測
     定各宗土地位置、形狀、大小，其面積實為界址範圍決定
     之結果，就所有權人言，其財產並未變更，．．．。」亦
     經內政部74年9月9日74台內字第340883號函釋在案。
（三）經查：
（1）原告所有系爭2筆土地，重測前面積分別為0.0065公頃及0.
     0021公頃，重測後為0.005956公頃、0.001822公頃，重測
     期間地籍調查與毗鄰各筆土地指界一致，並無界址爭議情
     形，但因上開社口段656-34號，依地籍調查表界址標示欄
     所載A-B、B-C界址，及656-27號D-E界址，因原告到場無法
     指界，乃另定期參照舊地籍圖及其他可靠資料協助指界，
     並經重測人員通知於94年6月30日實地協助指界結果：656-
     34地號A、B、C點埋設鋼釘，A-B、B-C界址以連接線為界，
     656-27號D、E點以連接線為界，惟當時原告並未到場，地
     政機關即依土地法第46條之2第1項第1款規定辦理，有嘉義
     縣中埔鄉地籍圖重測地籍調查【界址標示補正】表及被告
     通知原告協助指界之送達證書在卷可稽。
（2）依上開財政部74年9月9日74台內地字第340883號函釋意旨
     可知，地籍圖重測，因其測量技術及使用儀器遠較日據時
     期精密優良，又數十年來，土地因人為或天然地形變遷，
     界址與原地籍圖不符，加以複丈時誤差之配賦，乃使重測
     前後土地面積發生增減，成為必然事實。本件原告所有系
     爭土地之毗鄰土地於重測後其面積或有增、減，係由土地
     所有權人到場指界，並設立界標，地政機關依據所有權人
     指界範圍，測定各宗土地位置、形狀、大小，其面積實為
     界址範圍決定之結果，就原告而言，其財產並未變更。嗣
     原告於重測公告期間內，因未依地籍測量實施規則第201條
     規定，以書面向嘉義縣水上地政事務所提出異議複丈，則
     本件地籍圖重測結果於該公告期間屆滿後即行確定，地政
     機關應據以辦理土地標示變更登記，從而，嘉義縣水上地
     政事務所依同實施規則第199條規定辦理重測土地標示變更
     登記，依法並無不合。故原告主張；其所有之系爭土地於
     重測後面積合計減少2.5坪，係因被告人員未善盡專業人員
     之疏失所致云云，顯有誤解，不足採取。
（3）至原告法定代理人另稱：原告為禁治產人，因而於重測地
     籍調查時無法到場，被告依鄰地指界作為地籍重測之依據
     ，顯有行政疏失而損害原告之權利云云。惟按「一、通知
     前之作業準備：．．．（四）．．．3.土地所有權登記簿
     之住址，如仍為日據時期之住址或住所不明者，應就其登
     記可資之資料函洽戶政等有關機關查明期其現在住所後，
     始得據以辦理通知，且不得以日據時期住址通知當事人。
     」、「三、通知書送達之對象：以通知土地所有權人為原
     則，但有下列情形者，依其規定。．．．（五）土地所有
     權人為未成年人或禁治產人者，於（地政機關）能得知其
     法定代理人後，應向其法定代理人為通知；惟經通知後仍
     未向該管地政機關陳明其法定代理人者，於補正前，地政
     機關得向未成年人或禁治產人為通知。」分別為內政部訂
     頒之「數值法地籍圖重測作業手冊」第七章第五節第一點
     第四項第三款及第三點第五款所明定。經查，原告因罹患
     缺氧性腦變，已達心神喪失之程度，於94年3月30日經臺灣
     嘉義地方法院94年度禁字第18號裁定宣告為禁治產人，並
     指定其配偶即原告之法定代理人乙○○○在案，固據原告
     所提出該裁定影本一件附卷可稽。然查，被告於本院95年7
     月12日準備程序時陳稱：到現在才知道原告被宣告為禁治
     產人乙節，有該準備程序筆錄在卷可稽；且原告法定代理
     人並未提出其曾向被告或該管地政機關陳明原告已被宣告
     為禁治產人，而其為原告之監護人之證據，從而，地政機
     關於94年6月30日辦理協助指界前，既無從知悉原告為禁治
     產人及原告配偶為其監護人，則依上開數值法地籍圖重測
     作業手冊之規定，通知書仍應送達於所有權人即原告之土
     地登記謄本上所載之地址；且被告寄送地籍圖重測協助指
     界定期通知書之雙掛號送達郵件內並有載明：「．．．三
     、土地所有權人因故不能到場指界、設立界標時，得出具
     委託書委託他人辦理（附空白委託書格式如右）。四、若
     土地所有權人未到場指界，或到場不同意協助指界結果又
     未另行指界者，則依土地法第46條之2第1項之規定逕行施
     測。」亦有該雙掛號郵件送達證書及同類之地籍圖重測協
     助指界定期通知書影本一件附卷可稽，因當日原告未到場
     ，被告乃依前揭法令規定據以實施地籍測量，依法並無違
     誤。故原告上開主張亦有誤解，不能採取。
（四）綜上所述，原告縱未為上開訴之撤回時，則其關於國家賠
      償部分之主張，亦均不足採，且就請求追還追溯歷年所溢
      繳之地價稅，並加計公營行庫之定存利息之部分，因其未
      以主管之稅捐機關為被告，而以嘉義縣政府為被告，其當
      事人亦不適格，依法均應予駁回，附此說明。
肆、據上論結，本件原告之訴為不合法，依行政訴訟法第233條
    第1項、第236條、第107條第1項第1款、第10款、第104條、
    民事訴訟法第95條、第78條，裁定如主文。
中    華    民    國    95    年     8    月   14     日
                  第三庭      法  官   詹日賢
以上正本係照原本作成。
如不服本裁定，應於送達後10日內，向本院提出抗告狀並表明抗
告理由，如於本裁定宣示後送達前提起抗告者，應於裁定送達後
10日內補提抗告理由書（須按他造當事人人數附繕本）。
提起抗告應繳納送達用雙掛號郵票6份（每份34元）。
中    華    民    國    95    年     8    月   14     日
                              書記官   林幸怡
附註:
行政訴訟法第235條（第1項、第2項）:
對於適用簡易程序之裁判提起上訴或抗告，須經最高行政法院之
許可。
前項許可，以訴訟事件所涉及之法律見解具有原則性者為限。


司法院資訊處製作；財團法人民間司法改革基金會備份。
